【裁判字號】    96,訴,364
【裁判日期】    970117
【裁判案由】    確認買賣關係不存在等
【裁判全文】
臺灣屏東地方法院民事判決               96年度訴字第364號
原      告  乙○○
訴訟代理人  己○○
被      告  丙○○
被      告  臺灣屏東地方法院
法定代理人  戊○○
訴訟代理人  丁○○
上列當事人間確認買賣關係不存在等事件，本院於民國97年1 月
3日 言詞辯論終結，判決如下：
    主  文
原告之訴駁回
訴訟費用由原告負擔。
    事實及理由
一、本件被告丙○○未於言詞辯論期日到場，核無民事訴訟法第
    386 條各款所列情形，爰依原告聲請，由其一造辯論而為判
    決。
二、原告起訴主張：其於民國95年6 月6 日就被告丙○○所有坐
    落屏東縣內埔鄉○○○段261 地號土地公同共有6 分之5 （
    以下稱系爭土地），於被告臺灣屏東地方法院（以下稱被告
    法院）95年度執字第2463號強制執行程序第1 次拍賣期日，
    以底價新台幣（下同）88萬元投標應買並得標，並已繳納保
    證金17萬元，嗣於繳納尾款時，經被告法院告以所標買之權
    利標的並非原告所認知之公同共有6 分之5 ，而是6 分之5
    中之4 分之1 權利，原告始知悉本件係拍賣被告丙○○與其
    他3 位公同共有人之公同共有6 分之5 的權利，其餘6 分之
    1 為第三人所有，因此拍賣權利範圍實質上為系爭土地6 分
    之5 的4 分之1 。但原拍賣公告卻僅記載權利範圍為系爭土
    地公同共有6 分之5 的權利，而備註欄第6 項則記載：「本
    件土地係拍賣債務人丙○○之公同共有權，由徐茂菁、丙○
    ○、徐美蕙、徐茂蘭公同共有。」，自前揭拍賣公告記載無
    從判斷係債務人丙○○單獨享有6 分之5 之權利，或與其他
    3 人共同享有6 分之5 的權利，此標示方法極易引起錯誤，
    使人誤認為債務人的權利範圍是6 分之5 ，因此先後才有證
    人甲○○、庚○○2 人因不知情，誤為投標而遭沒收保證金
    與補繳差額的命運，且被告法院執行處迄至原告陳情後，於
    第3 拍，拍定人棄標後始更正拍賣公告之標示。因此原告拒
    絕給付尾款，係因被告法院拍賣公告權利範圍之標示錯誤，
    導致原告誤為應買之意思表示。原告對於被告法院執行處以
    95年執字第2463號所為命原告負擔再拍賣之費用與價金差額
    共336,800 元之裁定，提起抗告，雖經臺灣高等法院高雄分
    院以96年度抗字第230 號民事裁定抗告駁回，但被告法院執
    行處以原告逾期未繳足價金，再次拍賣，並裁定命原告負擔
    再拍賣所生之費用及差額，於法雖無不合，但此情形是否該
    當民法第88條意思表示錯誤之要件，撤銷是否合法有效，乃
    實體事項，此為二種不同法律關係。為此，依據民法第88條
    之規定，本件物之性質即權利範圍在交易上認為重要，其錯
    誤，視為意思表示內容之錯誤，撤銷該意思表示，則買賣契
    約既已不存在，即無再給付價金或補繳差額之餘地；又原告
    依據民法第226 、256 、259 條規定，解除該契約，買賣契
    約既已解除，自應互負回復原狀義務，而將保證金返還等語
    。並於本院聲明：確認原告與被告丙○○就本院95年度執字
    第2463號強制執行事件於95年6 月6 日投標所成立之買賣關
    係不存在。被告法院應返還原告17萬元及自95年6 月7 日起
    至清償日止，按年息百分之5 計算之利息。
三、被告臺灣屏東地法院則以：
(一)、當事人或利害關係人，對於執行法院之執行行為或其他侵害
    其利益之情事者，除合於強制執行法第14條、第14條之1 、
    第15條、第41條第1 項、第2 項、第119 條第3 項、第120
    條第2 項之規定，而得提起相關執行訴訟外，對於執行法院
    實施強制執行之方法，應依強制執行法第12條之規定聲明異
    議，由執行法院裁定之，如不服其裁定，得提起抗告，又執
    行法院對於執行異議或抗告認為有理由時，依強制執行法第
    13條之規定，應將原處分或程序撤銷或更正。原告所指摘執
    行法院有關拍賣公告之違誤、違法沒收其保證金及追繳價金
    差額等情，乃屬執行法院之執行方法是否合法、適當之問題
    ，原告如對之有所爭執，依據前段說明，應依強制執行法第
    12條第1 項之規定，向執行法院聲明異議，並請求撤銷該次
    拍定暨返還其繳納之保證金，由執行法院依強制執行法第12
    條第2 項或第13條之規定辦理，非無救濟途徑，原告捨此法
    律規定所設之特別救濟方法不為，應認無權利保護之必要。
(二)、其次，於拍賣債務人公同共有之權利時，究應在拍賣公告內
    為如何之標示，法無明文，慮及公告之對象為不特定之大眾
    ，故執行實務上自應使其記載之內容、方式簡明易解，令不
    特定之一般大眾綜觀公告全文即得明瞭拍賣標的全貌之程度
    。本件原拍賣公告附表權利範圍欄記載「公同共有6 分之5
    」；備考欄記載「債務人丙○○之公同共有權」；備註欄第
    6 項記載「本件土地係拍賣債務人丙○○之公同共有權，由
    徐茂菁、丙○○、徐美蕙、徐茂蘭公同共有」等語，綜觀其
    文義，並無記載不明確之情事。嗣後雖因應原告陳情而修改
    拍賣公告附表權利範圍欄記載「債務人丙○○公同共有之權
    利」；備考欄記載「本件土地由債務人丙○○與徐茂菁、徐
    美蕙、徐茂蘭公同共有6 分之5 」；備註欄第6 項記載「本
    件土地係拍賣債務人丙○○之公同共有權，由債務人丙○○
    與徐茂菁、徐美蕙、徐茂蘭公同共有6 分之5 」等語，惟拍
    賣公告修改前後所記載之內容，並無二致，原告或不特定人
    只須綜觀拍賣公告之全文即應可明瞭，且本院執行處之拍賣
    公告一向都是如此記載等語，資為抗辯，並聲明：如判決主
    文所示。
四、被告丙○○未於言詞辯論期日到庭辯論，復未以任何書狀提
    出答辯。
五、兩造（除被告丙○○外）不爭執事項：
    原告於95年6 月6 日就被告丙○○所有坐落屏東縣內埔鄉○
    ○○段261 地號土地公同共有6 分之5 ，於本院95年度執字
    第2463號強制執行程序第1 次拍賣期日，以底價88萬元投標
    應買並得標，並已繳納保證金17萬元，嗣後因債權人承受前
    述拍賣標的後，因原告未繳納尾款，經本院執行處以95年執
    字第2463號裁定命負擔再拍賣之費用與價金差額共336,800
    元。
六、本件兩造爭執事項：(一)、本件原告得否提起本訴？或僅能依
    據強制執行法第12條規定聲明異議及以抗告程序救濟？(二)、
    本院95年度執字第2463號第一次拍賣公告之附表所示權利範
    圍關於『公同共有6 分之5 』之記載，是否足使一般應買人
    產生錯誤認知為『6 分之5 公同共有』而非『公同共有6 分
    之5 中之4 分之1 』？原告得否主張錯誤意思表示行使撤銷
    權？茲分述本院意見如下：
(一)、本件原告得否提起本訴？或僅能依據強制執行法第12條規定
    聲明異議及以抗告程序救濟？
    按強制執行法第12條規定係針對當事人或利害關係人因對於
    執行法院強制執行之命令，或對於執行法官、書記官、執達
    員實施強制執行之方法，強制執行時應遵守之程序，或其他
    侵害利益之情事，得於強制執行程序終結前，為聲請或聲明
    異議所設之救濟程序，但並不因此即限制當事人關於強制執
    行行為所生爭執，均不得循其他管道救濟，本件原告提起本
    訴，其中確認買賣關係不存在之請求，其確認對象固係執行
    法院代替執行債務人與投標人之原告間，因投標得標行為而
    訂立之買賣契約，但此確認之請求，已非純粹執行程序方法
    行為之異議，而已涉及實體交易標的關於性質之認定，故原
    告以確認之訴提起本訴，應認其有確認之利益，得以提起本
    訴，合先陳明。
(二)、本院95年度執字第2463號第一次拍賣公告之附表所示權利範
    圍關於『公同共有6 分之5 』之記載，是否足使一般應買人
    產生錯誤認知為『6 分之5 公同共有』而非『公同共有6分
    之5 中之4 分之1 』？原告得否主張錯誤意思表示行使撤銷
    權？
  1.按我國民法關於共有之法律關係，包括分別共有與公同共有
    之型態，而依據民法關於上述二者之區別，在民法第817 條
    及第818 條分別規定「數人按其應有部分，對於一物有所有
    權者，為共有人」，而「各共有人，按其應有部分，對於共
    有物之全部，有使用、收益之權」；同法第827 條規定「依
    法律規定或依契約，成一公同關係之數人，基於其公同關係
    ，而共有一物者，為公同共有人；各公同共有人之權利，及
    於公同共有物之全部」，是乃關於公同共有人之成立與對於
    公同共有物之權利表彰規定。從上述規定可知二者區分之點
    ，主要為前者之應有部分權利記載標示明確，權利範圍依據
    應有部分之成數，而對於共有物得以使用收益；後者則僅有
    公同共有人內部潛在之應有部分，外觀權利記載均載明為一
    公同共有權之型態，其行使權利範圍則及於全部共有物，因
    之，在土地登記實務上，前者之權利標示記載方式為標明應
    有部分之比例，後者，則無上開成數之標明，僅記載公同共
    有之比例，此在土地登記實務上如此表彰，亦為一般土地交
    易上所是認，合先陳明。
  2.次按，關於公同共有之內部權利固得以之為強制執行拍賣之
    標的，但其權利標示應該如何標示法無明文，因之拍賣公告
    如何為標示，使應買人一望而知悉應買之標的內容，即屬重
    要，而依據前述1 之說明，土地共有權之區別既有如上述之
    區分，且於地政實務上所採用，而法院之拍賣性質上暨屬買
    賣之一類，自應參酌民法關於共有之規定與地政法規登記實
    務所採登記方式以為權利標示，此從被告法院提出他股承辦
    事件中，關於公同共有權之權利記載，均採相同之記載方式
    可明，有被告法院提出之拍賣公告在卷可稽。
  3.再按，「按強制執行法第一百十三條準用同法第六十九條規
    定：『拍賣物買受人就物之瑕疵無擔保請求權』。然拍賣物
    買受人依上開法條規定就系爭土地既無物之瑕疵擔保請求權
    ，自不得執此以意思表示錯誤為由，主張撤銷買賣之意思表
    示。」，臺灣高等法院82年度抗字第611 號民事裁判可供參
    考。依該裁判意旨可知，強制執行程序所為買賣暨無物之瑕
    疵擔保請求權適用餘地，則關於應買人出於對交易標的權利
    標示之誤解，依舉重以明輕之法理，自不得執此以意思表示
    錯誤為由，撤銷本件關於系爭土地買賣之意思表示甚明。
  4.綜上所述，本件原告既不得以意思表示錯誤為由，撤銷本件
    關於系爭土地買賣之意思表示。從而原告訴請確認與被告丙
    ○○就本院95年度執字第2463號強制執行事件，於95年6 月
    6 日投標所成立之買賣關係不存在，及請求被告法院應返還
    原告17萬元及自95年6 月7 日起至清償日止，按年息百分之
    5 計算之利息等，於法均屬無據，應予駁回。
七、本件事證已臻明確，兩造其餘主張、陳述及立證方法，經核
    於判決不生影響，爰不逐一論列，附此敘明。
據上論結：原告之訴為無理由，依民事訴訟法第385 條第1 項前
段、第78條，判決如主文。
中    華    民    國    97    年    1     月    17    日
                  民事第一庭    法  官  潘快
正本係照原本作成。
如不服本判決，應於收受送達後二十日內向本院提出上訴書狀，
其未表明上訴理由者，應於提出上訴後二十日內向本院補提理由
書狀（均須按他造當事人之人數附繕本）上訴時應提出委任律師
或具有律師資格之人之委任狀；委任有律師資格者，另應附具律
師及格證書及釋明委任人與受任人有民事訴訟法第 466 條之 1
第 1 項但書或第 2 項（詳附註）所定關係之釋明文書影本。
                                書記官  李勝群
中    華    民    國    97    年    1     月    17    日


司法院資訊處製作；財團法人民間司法改革基金會備份。
